【裁判字號】    98,交聲,3803
【裁判日期】    981123
【裁判案由】    違反道路交通管理處罰條例聲明異議
【裁判全文】
臺灣臺北地方法院交通事件裁定      98年度交聲字第3803號
原處分機關  臺北市交通事件裁決所
異  議  人
即受處分人  甲○○
上列異議人即受處分人因違反道路交通管理處罰條例案件，對於
臺北市交通事件裁決所民國98年9 月23日所為之處分（原處分案
號：北市裁罰字第裁22-AEX809021號），聲明異議，本院裁定如
下：
    主  文
原處分撤銷。
甲○○汽車駕駛人拒絕接受酒精濃度測試之檢定，處罰鍰新臺幣
陸萬元，並吊銷其駕駛執照，且三年內不得考領駕駛執照。
    理  由
一、按汽車駕駛人，駕駛汽車經測試檢定酒精濃度超過規定標準
    者，處新臺幣（下同）15,000元以上60,000元以下罰鍰，並
    當場移置保管該車輛及吊扣其駕駛執照1 年；汽車駕駛人拒
    絕接受第1 項測試之檢定者，處新臺幣60,000元罰鍰，並當
    場移置保管該汽車及吊銷該駕駛執照；又汽車駕駛人，曾依
    第35條第4 項前段之規定吊銷駕駛執照者，3 年內不得考領
    駕駛執照，道路交通管理處罰條例第35條第1 項第1 款、第
    4 項前段、第67條第2 項分別定有明文。
二、原處分意旨略以：異議人即受處分人甲○○於民國98年6 月
    10日凌晨0 時25分，駕駛車牌號碼6965－DF號自小客車，行
    經臺北市○○路414 巷口，見警察執行酒測路檢稽查勤務，
    隨即靠邊臨停，員警見狀趨前察看，發現受處分人身上明顯
    散發酒味，員警即依規定請受處分人下車接受酒精濃度測試
    ，惟受處分人下車後拒絕接受酒精濃度測試，並於道路上咆
    哮，執勤員警乃以違反道路交通管理處罰條例第35條第4 項
    規定，製單舉發，嗣受處分人於98年6 月26日向臺北市交通
    事件裁決所（下稱原處分機關）提出申訴，業經原處分機關
    函詢舉發機關調查結果，仍認受處分人有前開違規事實，乃
    依道路交通管理處罰條例第35條第4 項裁處新臺幣6 萬元罰
    款，並吊銷駕駛執照等語。
三、聲明異議意旨略以：我於98年6 月10日凌晨0 時25分，因酒
    後駕車在安康路414 巷口遭警執行酒精濃度測試，由於我本
    身患有情感性精神病（憂鬱症、恐慌症、焦慮症），遇到緊
    張就會恐慌發作，本身做什麼事都不知道，故遇警方欄檢時
    ，一緊張造成恐慌症發作，意識不清楚，脫口說出不願配合
    酒測，並於路上咆哮，但經員警勸阻後也乖乖坐上警車回東
    湖派出所接受酒測，況且，當時有吹兩次，可是沒有吹出來
    ；又在現場我亦有表示請警察送我到醫院，由醫師幫忙做酒
    測，他們為什麼不能在醫院幫我做酒測，像車禍的時候，他
    們也是可以到醫院作檢驗，為什麼我就不可以，為何警員仍
    舉發我「拒絕接受酒精濃度測試之檢定」？且我到東湖派出
    所後，因恐慌、憂鬱症發作，將身上所有藥物一顆一顆剝，
    並且吞服藥物時，卻沒有員警出面阻止，只有上二樓告知我
    的女性朋友，通知我有吞服藥物之情事，直至我已吞服全部
    藥物後，方送我至三軍總醫院急救，足證我當時病情已發作
    ，判斷力大不如常人，並已事後繳納各項罰鍰，為此請求撤
    銷此一處分云云。
四、本院查：
（一）前揭道路交通管理處罰條例第35條第4 項之所以規定「拒
      絕酒精濃度測試之檢定」除應課予罰鍰6 萬元外，並應當
      場移置保管該汽車及吊銷該駕駛執照，較諸同條第1 項規
      定飲酒駕車之處罰：「汽車駕駛人，駕駛汽車經測試檢定
      有酒精濃度超過規定標準者，處新臺幣1 萬5 千元以上6
      萬元以下罰鍰，並當場移置保管該汽車及吊扣其駕駛執照
      1 年」，更為嚴厲，目的在於不使拒絕酒精濃度測試檢定
      之駕駛人反而獲得寬典，否則無異鼓勵駕駛人拒絕接受測
      試。再關於處罰基礎，係因人體內酒精含量由開始飲酒時
      之0 ％，依飲酒量漸漸累積增加，在完成飲酒時體內酒精
      含量達到最高，隨後依代謝率逐漸代謝，而人體內酒精含
      量倒推計算代謝率，依交通部運輸研究所於77年8 月間針
      對國人進行實驗研究指出，約為每小時每公升0 ．0628毫
      克（引自中央警察大學交通學系陳高村著「吐氣中酒精含
      量倒推計算過程」一文）。基此，倘駕駛人遭員警攔停後
      ，積極拒絕接受酒精測試或消極推諉拖延，致其體內酒精
      濃度因時間經過而逐漸代謝降低，對於其他立即配合測試
      之駕駛人顯有不公。又有關「拒絕接受酒精濃度測試檢定
      」構成要件，應以警方明確告知駕駛人酒精濃度測試標準
      流程及方法後，駕駛人仍積極拒絕測試，即可判定為「拒
      絕接受酒精濃度測試檢定」，使測試檢定作業能及時順利
      實施，俾取得客觀正確之判測結果，進而防免可能產生之
      交通事故，是汽車駕駛人遇有警員測試檢定，即應配合受
      檢，不得以任何理由拒絕或拖延，否則即屬違反上開規定
      甚明。
（二）受處分人甲○○於98年6 月10日凌晨0 時25分，酒後駕駛
      車牌號碼6965－DF號自小客車，行經臺北市○○路414 巷
      口，遇警察執行酒測路檢稽查勤務，不願配合酒測，並於
      路上咆哮等情，除據受處分人已自承其於當日，有飲酒駕
      駛上開自小客車，在前開時、地，未應警察之要求而接受
      酒測之情外，復有受處分人拒簽之臺北市政府警察局98年
      6月10日北市警交字第AEX809021號舉發違反道路交通管理
      事件通知單、受處分人拒簽拒測之酒測單在卷可憑。
（三）受處分人甲○○雖辯稱：當時有吹兩次，可是沒有吹出來
      、到東湖派出所後有接受酒測云云，惟據本院當庭勘驗臺
      北市政府警察局內湖分局所函附當日蒐證錄影光碟之內容
      ，受處分人在臺北市○○路414 巷口，對於員警反覆詢問
      願不願意配合酒測乙事，僅一再回以「送我到松療」、「
      來松療再測」、「叫醫生幫我測」等語（本院98年11月12
      日訊問筆錄第4 頁至第16頁），並未有如受處分人所稱「
      當時有吹兩次，可是沒有吹出來」之情事；次查，受處分
      人在東湖派出所時，經員警於同日0 時44分再度詢問是否
      願意配合酒測，受處分人亦拒絕酒測（見本院98年11月12
      日訊問筆錄第19頁至第20頁），亦未有如受處分人所稱到
      東湖派出所後有接受酒測之情事。是受處分人前開辯稱，
      顯與事實不符，不足採信。
（四）受處分人另辯稱：由於我本身患有情感性精神病（憂鬱症
      、恐慌症、焦慮症），遇到緊張就會恐慌發作，本身做什
      麼事都不知道，故遇警方欄檢時，一緊張造成恐慌症發作
      意識不清楚，脫口說出不願配合酒測，在現場我亦有表示
      請警察送我到醫院，由醫師幫忙做酒測，他們為什麼不能
      在醫院幫我做酒測，像車禍的時候，他們也是可以到醫院
      作檢驗，為什麼我就不可以云云，惟查：
   1、由於人體內酒精含量在完成飲酒時達到最高，隨後依代謝
      率逐漸代謝，已如前述，是為精確測量汽車駕駛人經警攔
      檢時之體內酒精濃度，執法單位原則上必須立即以自備之
      測試儀器進行酒精呼氣濃度之測試，除非是汽車駕駛人因
      肇事拒絕接受，或肇事無法實施酒精濃度，為判斷肇事責
      任之歸屬，立法者始特別規定汽車駕駛人肇事拒絕接受或
      肇事無法實施酒精濃度測試之檢定者，應由交通勤務警察
      或依法令執行交通稽查任務人員，將其強制移由受委託醫
      療或檢驗機構對其實施血液或其他檢體之採樣及測試檢定
      （道路交通管理處罰條例第35條第5 項參照），亦即執法
      單位能將汽車駕駛人強制移由受委託之醫療或檢驗機構實
      施血液或其他檢體之採樣及測試檢定之權限者，乃僅限於
      駕駛人「肇事」之情形。則依上開之規定及說明，受處分
      人既未肇事，執法之警察未將其移由醫療機構實施檢測，
      於法並無不符。是以，受處分人既係經警攔檢，而非肇事
      拒絕接受或無法實施酒精濃度測試之檢定，其固曾要求警
      察將其送至醫院請醫生施測，惟既未在現場接受警察之酒
      精呼氣濃度檢定，已然該當於道路交通管理處罰條例第35
      條第4 項所規定「拒絕酒精濃度測試之檢定」之構成要件
      至明，其前開辯稱：在現場我亦有表示請警察送我到醫院
      ，由醫師幫忙做酒測云云，尚不足為其利認定之依據。
   2、受處分人固有憂慮症、創傷壓力反應、情感性精神病、恐
      慌症等精神病史，有臺北市立聯合醫院98年10月16日北市
      醫興字第09833143500 號函所附有關受處分人之就診病歷
      資料在卷可稽，然而，受處分人於前開時、地經警攔檢後
      ，究竟何時始恐慌發作，受處分人於本院調查時，或供稱
      ：「事後到警察局以後，我就恐慌憂鬱發作」等語，或供
      稱：「一遇到的時候我就開始恐慌就是緊張發作起來」等
      語（見本院98年11月12日訊問筆錄第1 頁倒數第7 行、第
      2 頁第5 行），受處分人前後供述已有不一，則其前開所
      述，是否可採，容有疑義。況且，受處分人於前開時、地
      經警攔檢時，一開始即直接向警察道稱：「我跟你講，我
      精神有問題」、「我有精神病」等語，並拿重大傷病卡供
      警察檢視；之後，警察在現場質之受處分人是否願意接受
      酒精濃度測試，受處分人尚回以「啊酒測是怎樣啦！給我
      送到松療再酒測啦！」、「給我送到松療！」、「送到松
      療！」、「警察打人喔！」、「警察打人喔！把我送到松
      療！」等語，警察在現場為安撫受處分人時曾稱：「沒關
      係啦，沒關係啦，酒測不一定會超過。」等語，受處分人
      亦能立即回以「絕對超過啦」等語，又現場警察再質以喝
      什麼酒時，受處分人亦回以「高粱，跟人吵架。」，嗣後
      警察要受處分人簽名時，受處分人尚對警察道稱「我跟你
      講，我醫生如果要簽我就簽，醫生叫我簽我就簽，好不好
      ？」等語，有本院勘驗臺北市政府警察局內湖分局所檢送
      當日現場錄影光碟之勘驗筆錄在卷可稽（見前開訊問筆錄
      ），顯見受處分人對於警員詢問之問題，均能切題回答、
      供述甚詳，並深怕自己無法通過酒精濃度測試檢定，尚知
      悉以拖延方式避免警察之施測，而無任何無法辨識語言意
      思及文字字義之情形；再者，受處分人於本院調查時亦自
      承：「剛開始的時候，我都還是清醒的，因為酒駕被攔下
      來以後，他叫我去警察局的時候，我還知道，．．．」等
      語（見前開訊問筆錄第1 頁倒數第1 行、第2 行），難認
      受處分人有何「遇到緊張就會恐慌發作，本身做什麼事都
      不知道」等情事，更未有受處分人所稱之「意識不清楚」
      之情，足證受處分人僅係為避免自己酒精濃度測試超過標
      準，藉著渲染前開病史為由，故意規避警察之酒精濃度測
      試之檢定至明，其前開所辯全然不足採信。
（五）至受處分人另辯稱：我到東湖派出所後，因恐慌、憂鬱症
      發作，將身上所有藥物一顆一顆剝，並且吞服藥物時，卻
      沒有員警出面阻止，只有上二樓告知我的女性朋友，通知
      我有吞服藥物之情事，直至我已吞服全部藥物後，方送我
      至三軍總醫院急救云云，亦僅係前開舉發單位即臺北市政
      府警察局內湖分局相關人員在執行勤務之技巧應否檢討，
      尚與受處分人前開已構成拒絕酒精濃度測試檢定之違規行
      為無涉，亦無法解免於受處分人應負之違規責任。
五、綜上所述，本件受處分人確有原處分書所認定之拒絕酒精測
    試檢定之違規事實，堪予認定，受處分人不思自我反省警惕
    ，猶執陳詞圖求免罰，所辯洵無足採。原處分機關以本案違
    規事實明確，依道路交通管理處罰條例第35條第4 項之規定
    ，裁處受處分人罰鍰6 萬元，並吊銷駕駛執照，固非無見，
    然漏未依同條例第67條第2 項規定裁處受處分人3 年內不得
    考領駕駛執照，自有未合。本件受處分人之聲明異議雖無理
    由，然原處分既有前揭可議之處，即屬無可維持，應由本院
    予以撤銷，另裁定如主文第2 項所示，以資適法。
據上論結，應依道路交通管理處罰條例第87條第2 項，道路交通
案件處理辦法第20條，裁定如主文。
中    華    民    國    98    年    11    月    23    日
                  交通法庭  法  官  蔡守訓
上正本證明與原本無異。
如不服本裁定，應於裁定送達後5日內向本院提出抗告狀。
                            書記官  許婉如
中    華    民    國    98    年    11    月    23    日


司法院資訊處製作；財團法人民間司法改革基金會備份。
